【裁判字號】    88,重訴,2393
【裁判日期】    890211
【裁判案由】    不動產抵押權登記
【裁判全文】
臺灣臺北地方法院民事判決  八十八年度重訴字第二三九三號
    原      告  甲○○○
                乙○○
    右二人共同
    訴訟代理人  許華雄律師
    被      告  戊○○○        住台北市○○區○○街七九號
                丁○○        .
                壬○○        .
                己○○        .
                庚○○        .
                癸○○        .
    被      告  辛○○        .
    右一人法定
        代理人  丙○○        .
右當事人間請求移轉不動產抵押權登記事件，本院判決如左：
    主      文
原告之訴駁回
訴訟費用由原告負擔。
    事      實
甲、原告方面：
  一、聲明：被告應將如附表所示土地之抵押權，各在最高限額新台幣（下同）一千
      八百萬元，權利範圍四十分之二十五持分辦理繼承登記，嗣後被告再將該抵押
      權移轉登記予原告，原告就該抵押權各取得四十分之十二、五。
  二、陳述：
  （一）被告應連帶給付原告各二千八百萬元之債務，業經兩造於民國八十六年十一
        月二十五日在本院以八十六年度重訴字第一一七九號清償債務事件成立和解
        在案，然被告迄仍未清償。
  （二）而被告之被繼承人羅根就如附表所示土地全部，設有本金最高限額共計五千
        四百萬元，債權範圍各四十分之二十五之抵押權，此有土地謄本、他項權利
        證明書及抵押權設定契約書可佐，因羅根於八十六年五月四日逝世，其遺產
        應由被告繼承，並有戶籍謄本及和解筆錄可為佐證，詎知，被告迄今仍迨於
        行使上開抵押權之繼承登記，從而，原告非經本件起訴不能達此代位繼承登
        記之目的。因之，本件請求被告等代位繼承確有保護之必要。
  （三）揆諸民法第二百四十二條、第一千一百四十八條及第一千一百五十三條第一
        項規定，及最高法院所著六十四年台上字第一五七七號、七十三年度台上字
        第二六○六號判例，行政法院著有七十四年判字第一六一○號判決：「債權
        人代位行使之權利原為債務人之權利，必於債務人有權利而怠於行使，足以
        影響債權人之債權，始得為之。若債務人並無權利或債權人之債權無保全之
        必要，即無代位行使權利之餘地」、「民法第二百四十二條之代位權，必須
        債權人因保全自己之債權有所必要，而債務人陷於遲延及債務人怠於行使其
        權利為其要件。尤以債務人果有此權利，且在可行使之狀態如有債權人代位
        行使之可言」及「按土地所有權繼承登記請求權，縱可類推適用民法第二百
        四十二條之規定，由債權人代位行使，第查此債權人代位行使之權利，乃債
        權人以其自己之名義，代位行使債務人之權利，必於債務人怠於行使其權利
        時，始得為之．．．」等意旨。原告為保全債權，被告即應將如附表所示土
        地之抵押權，各在最高限額一千八百萬元，權利範圍四十分之二十五辦理繼
        承登記。
  （四）又被告應連帶給付原告各二千八百萬元之債務，既經兩造於八十六年十一月
        二十五日在本院以八十六年重訴字第一一七九號清償債務事件成立和解，被
        告對該債務迄今仍未清償，依民法第二百二十七條之規定，債務人不為給付
        者，債權人得聲請法院強制執行，從而，本件代位繼承之目的，具體言之，
        即為達儘速行使債務人不為給付之強制執行程序，而聲請本件強制執行之最
        佳捷徑，僅有聲請拍賣系爭抵押物一途，因此，為實行系爭抵押物之拍賣程
        序，原告認被告應將系爭抵押物移轉登記予原告，始能儘速貫徹債務之履行
        ，故被告應於辦理繼承登記後，再將系爭抵押權代位移轉登記予原告，原告
        就該抵押權各取得四十分之十二、五。
  三、證據：提出和解筆錄、土地謄本、他項權利證明書、抵押權設定契約書、戶籍
      謄本等件為證。
乙、被告方面：
  被告均未於言詞辯論期日到場，亦未提出書狀作何聲明或陳述。
    理      由
一、本件被告均未於言詞辯論期日到場，核無民事訴訟法第三百八十六條所列各款情
    形，應依原告之聲請，由其一造辯論而為判決。
二、本件原告主張右揭被告應連帶給付原告各二千八百萬元，業經兩造於本院八十六
    年度重訴字第一一七九號清償債務事件中成立和解，被告迄未清償，及被告之被
    繼承人羅根就如附表所示土地全部，有本金最高限額共計五千四百萬元、債權範
    圍各四十分之二十五之抵押權，羅根已於八十六年五月四日逝世，其遺產應由被
    告繼承，被告迄未就該該抵押權辦理繼承登記等事實，業據原告提出和解筆錄、
    土地謄本、他項權利證明書、抵押權設定契約書、戶籍謄本等件為證，被告既未
    於言詞辯論期日到場爭執，復未提出任何書狀以供本院斟酌，固堪信為真實。
三、惟按和解成立者，與確定判決，有同一之效力，民事訴訟法第三百八十條第一項
    規定甚明。本件被告連帶各對原告負有二千八百萬元之債務，既經兩造於本院八
    十六年度重訴字第一一七九號清償債務事件中成立和解，兩造間就該訴訟標的之
    法律關係，即已發生與確定判決同一之效力，原告已依和解筆錄取得強制執行法
    第四條第一項第三款之執行名義，此外，原告即未說明兩造間究竟有何法律關係
    ，被告應將繼承取得之抵押權移轉登記予原告，殊難認被告有何移轉系爭土地之
    抵押權登記予原告之義務，而原告竟以為達儘速貫徹被告履行債務，謂有聲請拍
    賣系爭土地，以達儘速對被告開始強制執行程序之必要，故被告應將系爭土地之
    抵押權代位移轉登記原告云云，殊有誤會，顯不足取。
四、又當事人起訴，除須具備訴訟標的之法律關係存在之要件外，尚須具備當事人適
    格及有受保護必要之訴權存在要件，而關於受保護必要之要件，係指原告之主張
    欲得勝訴判決，在法律上有受判決之利益，有許其利用國家訴訟制度保護之必要
    者，即原告起訴有無受保護之必要，應從原告主張之法律關係，有無具體的、個
    人的受判決之法律上利益為斷。本件原告主張其為保全債權，被告應將繼承取得
    之土地抵押權辦理繼承登記云云。然因繼承而取不動產物權者，不待登記即已取
    得該不動產物權，登記與否不過為其能否處分之要件耳，民法第七百五十九條規
    定甚明，是本件被告已因繼承而取得系爭土地之抵押權甚明，至其有無辦妥繼承
    登記，不過為其能否處分該抵押權之要件耳，而被告並無移轉系爭抵押權登記予
    原告之義務，已如前述，則被告既無因原告提起本訴而須處分其抵押權，顯然原
    告起訴請求被告辦理繼承登記，並無受保護之必要，況原告就被告所負債務已依
    和解筆錄取得執行名義，其將如何實現債權，就被告之抵押權如何開始強制執行
    程序，強制執行法第十一條規定甚明，殊見原告並無提起本訴之必要。故原告起
    訴主張被告應辦理繼承登記云云，欠缺保護必要之訴權存在要件。
五、從而，原告提起本訴，不應准許，應予駁回。
六、結論：本件原告之訴為無理由，依民事訴訟法第三百八十五條第一項前段、第七
    十八條、第八十五條第一項前段，判決如主文。
中      華      民      國    八十九    年      二      月     十一     日
                              民事第六庭法      官  劉台安
右為正本係照原本作成
如對本判決上訴，須於判決送達後廿日內向本院提出上訴狀
中      華      民      國    八十九    年      二      月     十五     日
~B法院書記官  林秀妙


司法院資訊處製作；財團法人民間司法改革基金會備份。
